【裁判字號】    98,上訴,4208
【裁判日期】    990121
【裁判案由】    偽造文書等
【裁判全文】
臺灣高等法院刑事判決                98年度上訴字第4208號
上  訴  人
即  被  告  丁○○
上  訴  人
即  被  告  丙○○
上  訴  人
即  被  告  乙○○
上三人共同
選任辯護人  廖國訓律師
上  訴  人
即  被  告  甲○○
選任辯護人  吳啟孝律師
            范惇律師
上列上訴人因偽造文書等案件，不服臺灣臺北地方法院98年度訴
字第864號，中華民國98年8月31日第一審判決（起訴案號：臺灣
臺北地方法院檢察署97年度偵字第3582號），提起上訴，本院決
如下：
    主  文
原判決撤銷。
丁○○共同明知為不實之事項，而使公務員登載於職務上所掌之
公文書，足以生損害於公眾及他人，處有期徒刑拾月，減為有期
徒刑伍月，如易科罰金，以新臺幣壹仟元折算壹日。又共同明知
為不實之事項，而使公務員登載於職務上所掌之公文書，足以生
損害於公眾及他人，處有期徒刑拾壹月，減為有期徒刑伍月又拾
伍日，如易科罰金，以新臺幣壹仟元折算壹日。應執行有期徒刑
拾月，如易科罰金，以新臺幣壹仟元折算壹日。
丙○○共同明知為不實之事項，而使公務員登載於職務上所掌之
公文書，足以生損害於公眾及他人，處有期徒刑伍月，減為有期
徒刑貳月又拾伍日，如易科罰金，以新臺幣壹仟元折算壹日，緩
刑貳年。
乙○○共同明知為不實之事項，而使公務員登載於職務上所掌之
公文書，足以生損害於公眾及他人，處有期徒刑伍月，減為有期
徒刑貳月又拾伍日，如易科罰金，以新臺幣壹仟元折算壹日。又
共同明知為不實之事項，而使公務員登載於職務上所掌之公文書
，足以生損害於公眾及他人，處有期徒刑陸月，減為有期徒刑參
月，如易科罰金，以新台幣壹仟元折算壹日。應執行有期徒刑伍
月，如易科罰金，以新臺幣壹仟元折算壹日。
甲○○從事業務之人，明知為不實之事項，而登載於其業務上作
成之文書，足以生損害於公眾及他人，處有期徒刑壹年，減為有
期徒刑陸月，如易科罰金，以新台幣壹仟元折算壹日。
    事  實
一、丙○○與劉石存（已於民國95年7月9日死亡）係夫妻，丁○○為二人之子，乙○○為丁○○之配偶。劉石存生前於95年
    間有意將其所有坐落臺北市○○區○○段3小段第197、202
    號土地及其上門牌號碼台北市○○區○○街175之4號建物與
    坐落於臺中市○區○村段第213-4號土地及其上門牌號碼臺
    中市○○區○○街135、135-1號房屋（下稱前揭房地）贈與
    妻子丙○○，故央請代書林秀恒於95年6月間某日至其住處
    辦理贈與之前揭房地所有權移轉登記事宜，林秀恒遂依劉石
    存之指示，當場填寫土地登記申請書、贈與所有權移轉契約
    書、契稅及土地增值稅繳款書暨贈與稅免稅證明書等文件及
    蓋用劉石存之印章，惟當時因欠缺劉石存之印鑑證明及戶籍
    謄本，且因其中一標的不在北部，林秀恒因另有事忙不便代
    為辦理過戶事宜，而將上開已填寫之過戶文件及劉石存印章
    交付予劉石存保管，而未完成前揭房地所有權移轉登記手續
    。嗣劉石存於95年7月7日上午7時許，因病危昏迷送財團法
    人國泰綜合醫院（下稱國泰醫院）急救，丁○○、乙○○、
    丙○○明知劉石存已意識不清、陷入昏迷，無法授權他人使
    用其印章之情形下，仍基於共同盜用劉石存印章及使公務員
    登載不實之犯意聯絡，由丁○○於95年7月7日擅自拿取劉石
    存置放於家中之印章交予乙○○，再由乙○○以劉石存之名
    義持向臺北市信義區戶政事務所請領劉石存印鑑證明，使不
    知情之戶政人員以為係劉石存本人申請印鑑證明，而將該申
    請印鑑證明事項，登載於其職務上所掌之相關公文書上，誤
    為核發印鑑證明予乙○○，足以生損害於戶政機關關於印鑑
    證明審核之正確性及劉石存其他繼承人之繼承權。嗣丙○○
    、丁○○、乙○○明知劉石存於95年7月9日因病危，血壓降
    低休克，辦理出院回家後於當日死亡，亦明知權利主體因死
    亡而生前授權關係當然歸於消滅，不得再以授權人之名義為
    法律行為，復共同基於使公務員登載不實之犯意聯絡，由丙○○提供其自己之印章予丁○○後，於95年7月18日及同年8
    月8日分別持上揭契約書、土地及建物所有權狀、戶籍謄本
    、印鑑證明、契稅及土地增值稅繳款書暨贈與稅免稅證明書
    等文件，前往臺北市松山區地政事務所及臺中市中正地政事
    務所辦理上揭房地所有權移轉登記，致不知情之相關地政機
    關人員，誤以為有贈與之事實，而將此不實事項登載於相關
    之土地登記簿冊上，而將上開房地過戶予丙○○，足以生損
    害於劉石存之其餘繼承人戊○○、劉月裡及劉靜宜之繼承權
    與地政機關對地籍管理之正確性。
二、甲○○為址設臺北縣板橋市○○○路○段66號之甲○○診所
    負責人，並為執業醫師，係從事業務之人，且明知依醫師法
    第11條之1規定，醫師非親自檢驗屍體，不得交付死亡證明
    書。丁○○、乙○○因恐以劉石存真實死亡時間登載之死亡
    證明書向戶政機關辦理死亡登記，將使上揭房地移轉登記之
    申請遭地政機關退件，萌生持將劉石存死亡時間虛偽記載於
    其等辦理前揭房地過戶手續之後之不實死亡證明書辦理死亡
    登記之謀議，遂共同基於行使業務登記不實文書及使公務員
    登載不實之犯意聯絡，先由丁○○延至95年9月20日透過葬
    儀社人員之介紹，請甲○○至住處即劉石存停放棺木處所相
    驗屍體，丁○○即央請與其等無犯意聯絡之甲○○勿依醫師
    法第規定親自檢驗屍體，甲○○雖明知非親自檢驗屍體，不
    得開立死亡證明，且依丁○○所述，劉石存係當日上午11時
    許甫從國泰醫院返家後病逝，而甫病逝竟立即入殮封棺，辦
    理超度法事，顯然與其長年以來之相驗經驗不符，是劉石存
    之死亡原因、時間當有可疑之處等情，明知劉石存真實死亡
    時間並非丁○○告知之其相驗日即95年9月20日，竟基於業
    務登載不實之故意，依丁○○所稱上述死亡時間，於其業務
    上所製作之死亡證明書上，虛偽登載劉石存係於95年9月20
    日死亡等不實事項後交予丁○○，丁○○再交由知情之乙○○持向戶政機關辦理劉石存死亡及除戶登記事項而行使之，
    使不知情之戶政機關承辦人員將上揭不實事項登載於職務上
    所掌之戶籍登記之公文書上，足生損害於劉石存之其他繼承
    人戊○○、劉月裡、劉靜宜及戶政機關對於戶籍管理之正確
    性與醫政機關對於醫事管理之正確性。
三、案經劉石存之女戊○○訴由臺北市政府警察局信義分局報請
    臺灣臺北地方法院檢察署檢察官偵查起訴。
    理  由
壹、程序部分：
一、被告丁○○、丙○○、乙○○於警、偵訊之供述，均非出於
    強暴、脅迫、利誘、詐欺、疲勞訊問、違法羈押或其他不正
    方法取得，依刑事訴訟法第156條第1項、第158條之2，均得
    採為證據。
二、證人林秀恒、戊○○於原審具結之證述，與其於警、偵訊時
    之具結所供大致相符，其等所供自得採為證據。
三、按被告以外之人於審判外之陳述，雖不符前4條之規定，而
    經當事人於審判程序同意做為證據，法院審酌該言詞陳述或
    書面陳述作成時之情況，認為適當者，亦得為證據。當事人
    、代理人或辯護人於法院調查證據時，知有第159條第1項不
    得為證據之情形，而未於言詞辯論終結前聲明異議者，視為
    有前項之同意，為刑事訴訟法第159條之5所明定。證人劉靜
    宜、林秀恒於偵訊之證述，被告等於審判期日均表示無意見
    ，證人等於偵查中具結證述，核無顯不可信之情況，依同法
    第159條之1第2項得為證據。
四、後列非供述證據，均非違法取得之證據，且或係從事業務之
    人於業務上製作之證明文書、記錄文書，核無顯不可信情況
    ，故依同法第158條之4反面解釋、第159條之4第2款得為證
    據。
貳、實體部分：
一、訊據被告丁○○、乙○○對於上揭犯罪事實一、二之使公務
    員登載不實之偽造文書犯行均坦承不諱，被告丙○○雖不否
    認曾提供國民身分證及印章予丁○○辦理不動產過戶之事實
    ，惟矢口否認有何使公務員登載不實犯行，辯稱：「劉石存
    生前曾表示要把前揭土地、房屋過戶給伊，然過戶之手續都
    是由劉石存、丁○○父子去處理，伊並不知情，且伊目前獨
    立償還劉石存生前債務3千餘萬元，洵無使公務員登載不實
    之偽造文書犯行。」云云，被告甲○○固不否認經殯葬業者
    通知而前往劉石存家中，未親自檢驗劉石存之屍體即開立劉
    石存之死亡證明，惟矢口否認有何行使業務上登載不實文書
    之犯行，辯稱：「本案之前伊不認識丁○○，不可能與丁○○有偽造文書之犯意聯絡，係因丁○○告知死者已入殮、醫
    院證明已遺失，因尊重習俗及家屬，在詢問丁○○有關劉石
    存病史後，伊相信丁○○所言故未要求開棺驗屍即參酌劉石
    存生前醫院出具之診斷證明開立死亡證明，伊係受丁○○所
    騙而開立死亡證明，洵無業務登載不實犯行。」云云。經查
    ：
（一）事實欄一部分：
    1.被告乙○○於95年7月7日劉石存昏迷送醫當日持劉石存印
      章向臺北市信義區戶政事務所請領印鑑證明，並於同年7
      月18日及同年8月8日分別持土地登記申請書、贈與所有權
      移轉契約書、土地及建物所有權狀、戶籍謄本、印鑑證明
      、契約及土地增值稅繳款書暨贈與稅免稅證明書等文件，
      前往臺北市松山區地政事務所及臺中市中正地政事務所辦
      理前揭房地所有權移轉登記等情，為被告丁○○、乙○○
      於本院審理時均自承不諱，並有臺北市信義區戶政事務所
      印鑑證明、臺北市松山地政事務所97年1月9日北市松地三
      字第09 730047400號函及所附登記申請書、登記謄本、異
      動索引及異動清冊、臺中市中正地政事務所96年12月28
      日中正地所四字第0960019054號函及所附登記申請書、土
      地及建物登記謄本等附卷可稽（參96年度他字第9590卷第
      95至11 6、137至164頁偵卷第），堪信為真。
    2.按人之權利能力，始於出生，終於死亡，其權利義務因死
      亡而開始繼承，由全體繼承人承受，故關於遺產之法律行
      為，自當由全體繼承人為之，被繼承人縱令於生前曾授權
      他人為之，亦因其死亡，權利主體不存在而授權關係當然
      歸於消滅，自不得再以授權人之名義為法律行為（最高法
      院80年度台上字第4091號判決意旨參照）；劉石存於95年
      7月9日業已死亡，有財團法人國泰世華綜合醫院97年1 月
      11日（97）管歷字第51號函及所附病歷、該院診斷證明書
      、訃文、死亡證明書等附卷可稽，揆諸前揭判決意旨，劉
      石存生前授權關係當然歸於消滅，他人不得再以劉石存之
      名義為任何法律行為，被告丁○○、丙○○、乙○○縱與
      劉石存分別為子、妻、媳之至親，且劉石存生前亦有將前
      揭房地贈予被告丙○○之意，亦不得為之。況證人林秀恒
      迭於偵訊及原審審理時亦結證稱：「寫完土地登記申請書
      和過戶申請書，丁○○有無去辦理其他文件我不知道，但
      有一次丁○○就打電話給我說劉石存病危，他要去辦理過
      戶，我有跟他說這樣可能會有爭議，丁○○說都已經寫好
      了，為何不去辦理，所以丁○○可能有去辦理，但幾號送
      件我不清楚。印鑑證明我不清楚他們是什麼時候去申請的
      ，我有告訴他們過戶要用印鑑證明，寫申請書的時候還沒
      有看到印鑑證明。所以這件案子我只有負責填寫相關的書
      表，是我蓋的印章，之後送件等等手續是丁○○自己送件
      ，但他有打給我，我忘記幾號，他有問我怎麼辦他爸爸病
      的嚴重，他說他還沒有送件，我說你父親現在病重，一定
      會有人有意見，我也不便說你不能送，我只是說你這樣送
      會有爭議，我記得他說寫都寫好了為什麼不能送，我說隨
      便你好了，我也不方便說什麼。之後丁○○還有跟我聯絡
      ，談過戶的手續，他有跟我說辦好了，好像是他父親出殯
      之前，他說他都辦好了，我說將來有人有意見的話你要怎
      麼辦，他還是那一句說早就寫好了為什麼不辦，我也不好
      意思再跟他說什麼。劉石存病危時，丁○○去辦過戶的話
      ，可能會有人有意見，以我專業代書意見，如果有其他繼
      承人的話，會認為會損失他們的權益，若贈與過戶的話其
      他繼承人就不能分該財產。」等語（參偵查卷第6頁及原
      審卷第59至60頁），足見證人林秀恒亦曾警告被告丁○○
      ，如於被繼承人昏迷無意識時辦理移轉過戶手續將有侵害
      其餘被繼承人權利之虞，而被告丁○○、丙○○、乙○○
      竟予不理會，猶由被告乙○○於95年7月18日、8月8日分
      別持土地登記申請書、贈與所有權移轉契約書、土地及建
      物所有權狀、戶籍謄本、印鑑證明、契約及土地增值稅繳
      款書暨贈與稅免稅證明書等文件，前往臺北市松山區地政
      事務所及臺中市中正地政事務所辦理前揭房地所有權移轉
      登記。
    3.再共同正犯之成立，祇須具有犯意之聯絡，行為之分擔，
      既不問犯罪動機起於何人，亦不必每一階段犯行，均經參
      與。共同實行犯罪行為之人，在合同意思範圍內，各自分
      擔犯罪行為之一部，相互利用他人之行為，以達其犯罪之
      目的者，即應對於全部所發生之結果，共同負責；共同正
      犯間，非僅就其自己實行之行為負其責任，並在犯意聯絡
      之範圍內，對於他共同正犯所實行之行為，亦應共同負責
      ；又共同正犯不限於事前有協議，即僅於行為當時有共同
      犯意之聯絡者亦屬之，且表示之方法，不以明示通謀為必
      要，即相互間有默示之合致亦無不可（最高法院著有97年
      度臺上字第2517號判決意旨參照）。被告丙○○雖以前揭
      房地移轉過戶之過程並未參與置辯，惟查被告丙○○於劉
      石存死後，尚將國民身分證及印鑑交予被告丁○○由被告
      乙○○辦理前揭房地過戶登記事宜，衡諸被告丙○○雖為
      家庭主婦，惟由其開庭之言談，顯非無知之人，一般人應
      有已逝之人無法為房地過戶手續之常識，被告丙○○對於
      其子即被告丁○○欲以其身分證件及印章辦理將已逝之劉
      石存所有之前揭房地過戶登記之行為當知之甚詳，其有使
      公務員登載不實之故意甚明，不得諉為不知，被告丙○○
      辯稱其不知情云云，顯屬事後卸責之詞，殊不足採。又被
      告丙○○雖僅與被告丁○○、乙○○有所謀議，即應與其
      等對於此部分之犯罪事實共同負責。
    4.綜上所述，本件犯罪事實一部分事證明確，被告丁○○、
      丙○○、乙○○此部分之犯行，堪以認定。
（二）事實欄二部分：
    1.被告丁○○於95年9月20日央請被告甲○○勿依規定親自
      檢驗屍體及查驗醫院診斷證明，使被告甲○○依據其偽稱
      之死亡時間登載劉石存係於95年9月20日死亡等不實事項
      後，製發不實之死亡證明書，再交予被告乙○○持向戶政
      機關辦理劉石存之死亡登記等事實，為被告丁○○、乙○○於本院審理時均自承不諱，被告甲○○亦坦承其未依規
      定親自檢驗屍體及查驗醫院診斷證明，係依被告丁○○所
      言開立劉石存於95年9月20日死亡之死亡證明等情，並有
      臺北市信義區戶政事務所97年12月19日北市信戶字第0973
      1301500號函及所附死亡證明及登記申請書等附卷可憑（
      參偵卷第59至61頁）。而如前述，劉石存係於95年7月9日
      因病危而自動出院，並於同日死亡，為被告丁○○、丙○○、乙○○所不否認，是被告甲○○未檢驗劉石存之屍體
      ，即經被告丁○○告知逕自填載劉石存於95年9月20日死
      亡之不實死亡時間於劉石存之死亡證明書上，交付被告丁○○，被告丁○○再交由明知此死亡證明書上登載之死亡
      時間與劉石存實際死亡時間不符之被告乙○○持至戶政機
      關辦理死亡登記，致不知情之戶政承辦人員將上揭不實事
      項登載於職務上所掌之戶籍登記之公文書上而行使之犯行
      ，應屬真實。
    2.按醫師非親自檢驗屍體，不得交付死亡證明書或死產證明
      書，醫師法第11條之1定有明文；又對於出院後死亡之病
      人，原診治院所基於便民，得派醫師檢驗屍體後掣給死亡
      證明書，或掣給出院病歷摘要或診斷書，俾為衛生所醫師
      辦理行政院相驗或其他醫師出具死亡證明書之參考，而醫
      師不得接受病人家屬請求逕行開具死亡證明書，以免影響
      犯罪之偵查，行政院衛生署83年12月17日衛署醫字第8306
      9108號亦有函釋。被告甲○○雖辯稱：本案之前並不認識
      丁○○，係因丁○○告知死者已入殮、醫院證明已遺失，
      因尊重習俗及家屬，在詢問丁○○有關劉石存病史後，相
      信被告丁○○所言，未要求開棺驗屍即開立死亡證明，並
      無業務登載不實之故意云云；惟其於偵訊、原審審時自承
      ：「當天我有要求要看遺體，家屬丁○○告知我說要看遺
      體要看日子看時間，所以沒有看遺體就按照死者家屬告知
      的死亡時間告知死亡時間。如果沒有看遺體就開具死亡證
      明書是不合程序的。我知道沒有親自檢驗屍體不能開立死
      亡證明。死亡證明書中死亡原因這欄的判斷，一般醫院都
      有診斷書，或是家屬提供病人過去服的藥，及看遺體的情
      形。在我們相驗的過程，必須都要有檢視遺體。死亡時間
      95年9月20日上午11時0分是丁○○跟我說的。我當時沒有
      看到劉石存屍體。我沒有看到屍體，當時可以不開，當時
      我不曉得他家裡有這個糾紛。在我沒有看到屍體前提下，
      若死亡時間或是死亡原因判斷錯誤的話，我有違反醫師法
      ，我沒有堅持跟他要醫院的證明，我按照丁○○口述及他
      拿出的藥物開證明，我有跟他要，但他沒有提供我就算了
      。」等語（參他字卷第127頁及原審卷第28、113至114頁
      ）綦詳，是被告甲○○明知醫師開立死亡證明時需遵守親
      自檢驗屍體及參酌死者生前之醫院診斷書之法令規定，竟
      仍不親自檢視屍體，亦未堅持要求參閱死者醫院診斷證明
      ，已有違醫師法規定。至被告甲○○辯稱係尊重死者已入
      殮，故未開關驗屍一節，然依我國傳統喪禮習俗，死者死
      後，應選日辦理法事超渡往生者，並舉行告別式供家屬、
      親友瞻仰遺容後，擇日將死者入殮封棺或火葬，故通常會
      停屍數日，擇定日期後，始將死者入殮，是衡諸我國傳統
      喪禮習俗，當無於死亡當日隨即將死者入殮封棺之可能，
      而依被告丁○○所述，自劉石存95年7月9日死亡後至95年
      9月20日止，已請人辦理超度法事多日，依常情辦理法事
      佈置靈堂，請人誦經等，需要相當時日，豈有可能當日死
      亡，靈堂早已佈置完畢並隨即進行超度法事，此均與常理
      有違，被告甲○○到現場見此情狀，自應對於劉石存死亡
      時間有所懷疑，竟相信被告丁○○所稱劉石存係當日死亡
      ，顯難以想像，被告甲○○此部分所辯，實難採信。另被
      告甲○○尚辯稱，因尊重家屬，故未要求家屬提供劉石存
      之醫院診斷證明之情形，衡諸常情，若確如被告甲○○所
      言係尊重死者業已入殮，故未堅持開棺驗屍，則至少應要
      求家屬提供死者生前之醫院診斷證明供開立死亡證明書參
      酌；依常理判斷，被告甲○○身為執業醫師，協助行政相
      驗已14年，並自承1年平均開立2千多張死亡證明，從未碰
      到至現場相驗屍體前，屍體已封棺入殮之情形（參原審卷
      第114頁），既然如此，更可見本件劉石存之死亡時間顯
      有可疑，然被告甲○○明知於此，既未依法親自檢驗屍體
      ，更未參酌死者之診斷證明，遽依家屬片面之言即開立死
      亡證明，至徵被告甲○○於受殯葬業者之邀前往驗屍時，
      應有相當懷疑死者劉石存死亡時間非開立死亡證明之當天
      ，竟為逕依被告丁○○之要求，而開立虛偽不實之死亡證
      明，顯見其係明知而為至明，其空言否認，核屬臨訟卸責
      之詞，不足採信。
    3.綜合上述，本件犯罪事實二部分事證明確，被告丁○○、
      乙○○、甲○○此部分之犯行，堪以認定。
二、論罪科刑部分：
（一）犯罪事實一部分：
      按刑法第214條所謂使公務員登載不實事項於公文書罪，
      凡一經他人之聲明或申報，公務員即有登載之義務，並依
      其所為之聲明或申報予以登載，而屬不實之事項者，即足
      構成；若其所為聲明或申報，公務員尚須為實質之審查，
      以判斷其 真實與否，始得為一定之記載者，則非本罪所
      稱之使公務員登載不實，最高法院73年台上字第1710號著
      有判例。而地政機關辦理土地所有權移轉登記時，僅須審
      核形式上之要件是否具備即足，對於土地所有權移轉之實
      質上是否真正，並無審認之責，倘行為人明知所申辦之土
      地所有權移轉登記，實質上並非真正，仍以該不實之事項
      向地政機關申辦登記，使地政機關承辦之公務員登載於職
      務上所掌之相關公文書內，自與上開犯罪構成要件相當（
      最高法院95年度台非字第278號判決可資參考）。核被告
      丁○○、丙○○、乙○○基於共同之謀議，由被告丁○○
      盜用劉石存印章，交予被告林畇柔請領劉石存之印鑑證明
      ，使不知情之戶政人員以為劉石存本人申請印鑑證明，而
      將相關申請事項登載於職務上所掌之公文書上，並予以核
      發交付劉石存之印鑑證明予被告乙○○，足以生損害於戶
      政機關關於審查印鑑證明作業之正確性，此部份其等所為
      ，均係犯刑法第217條第2項之盜用印章罪及同法第214 條
      之使公務員登載不實罪；另於劉石存死亡後辦理贈與移轉
      登記前揭不動產予被告丙○○部分，其等所為均係犯刑法
      第214條之使公務員豋載不實罪。被告丁○○、丙○○、
      乙○○就上開犯行，有犯意聯絡及行為分擔，均為共同正
      犯。就所犯先後二次使公務員登載不實部份，係基於同一
      目的（辦理過戶登記）所為，且犯罪時間密接，構成要件
      相同，應認屬接續犯論以一罪。又其三人以一辦理前揭房
      地移轉登記之行為，同時觸犯上開盜用印章、使公務員登
      載不實等罪名，為想像競合犯，均應從一重之刑法第214
      條之使公務員登載不實罪處斷。
（二）犯罪事實二部分：
      被告甲○○為執業醫師暨「甲○○診所」之負責人，從事
      屍體檢驗、開立死亡證明書業務，係從事業務之人，因被
      告丁○○、乙○○恐以劉石存真實死亡時間登載之死亡證
      明書向戶政機關辦理死亡登記，將使上揭房地移轉登記之
      申請遭地政機關退件，而共同基於行使業務登記不實文書
      及使公務員登載不實之犯意聯絡，先由被告丁○○延至95
      年9月20日透過葬儀社之介紹，請被告甲○○至劉石存停
      放棺木處所相驗屍體，被告丁○○即央請與其等無犯意聯
      絡之甲○○逕以其告知之死亡時間記載，被告甲○○明知
      劉石存死亡時間非95年9月20日，竟於其業務上所製作劉
      石存死亡證明書上填載死亡時間為95年9月20日之不實事
      項後交予被告丁○○，被告丁○○再交由知情之被告乙○○持向戶政機關辦理劉石存死亡及除戶登記事項而行使之
      ，使不知情之戶政機關承辦人員將上揭不實事項登載於職
      務上所掌之戶籍登記之公文書上，足生損害於劉石存之其
      他繼承人戊○○、劉月裡、劉靜宜及戶政機關對於戶籍管
      理之正確性與醫政機關對於醫事管理之正確性。核被告丁○○、乙○○此部份所為，均係犯刑法第216條、第215條
      之行使業務上登載不實文書罪及同法第214條之使公務員
      豋載不實罪，被告甲○○所為，係犯同法第215條業務上
      文書登載不實罪。被告丁○○、乙○○就前開行使業務上
      登載不實文書罪及使公務員豋載不實罪之間，有犯意聯絡
      及行為分擔，均為共同正犯；又其等以一辦理劉石存死亡
      登記之行為，同時觸犯行使業務上登載不實及使公務員登
      載不實等二罪名，為想像競合犯，應從一重論以情節較重
      之使公務員登載不實罪處斷；再其等所犯犯罪事實一、二
      之二次使公務員登載不實二罪之間，犯意各別，行為互殊
      ，各予分論併罰。
三、不另為無罪諭知部分：
（一）公訴意旨另以：1.被告丁○○、丙○○、乙○○共同基於
      偽造私文書之犯意聯絡，推由被告丁○○於95年7月7日擅
      自拿取劉石存置放於家中之印章交予被告乙○○，再由被
      告乙○○以劉石存之名義持向臺北市信義區戶政事務所請
      領劉石存印鑑證明，使不知情之戶政人員以為係劉石存要
      申請印鑑證明，而將該申請印鑑證明事項，登載於其職務
      上所掌之相關公文書上，再於上開土地登記申請書、贈與
      所有權移轉契約書上偽簽劉石存之署名及盜蓋劉石存印章
      ，用以表示劉石存同意將上揭房地贈與之意思，並被告乙○○於95年7月18日及同年8月8日分別持上揭契約書、土
      地及建物所有權狀、戶籍謄本、印鑑證明、契稅及土地增
      值稅繳款書暨贈與稅免稅證明書等文件，前往台北市松山
      區地政事務所及台中市中正地政事務所辦理上揭房地所有
      權移轉登記，因認被告丁○○、丙○○、乙○○涉犯刑法
      第216條、第210條之行使偽造私文書罪嫌。2.被告甲○○
      為執業醫師，係從事業務之人，竟與被告丁○○、乙○○
      共同基於行使業務上登載不實文書及使公務員登載不實之
      犯意聯絡，由被告丁○○央請被告甲○○勿依規定親自檢
      驗屍體，被告甲○○則明知非親自檢驗屍體，或有醫院診
      斷證明，不得開立死亡證明，且依被告丁○○所述，劉石
      存係當日上午11時許甫從國泰醫院返家後病逝，而甫病逝
      竟立即入殮封棺，辦理超度法事，顯然與常情不符，是劉
      石存之死亡原因、時間當有可疑之處等情，竟逕依丁○○
      所稱上述死亡時間，於其業務上所製作之死亡證明書上，
      虛偽登載劉石存係於95年9月20日死亡等不實事項後交予
      被告丁○○（被告甲○○所犯業務登載不實文書罪部分業
      據本院判決有罪如主文第五項所示），被告丁○○再交由
      知情之被告乙○○持向戶政機關辦理劉石存死亡及除戶登
      記事項，使不知情之戶政機關承辦人員將上揭不實事項登
      載於職務上所掌之公文書上，足生損害於劉石存之其餘繼
      承人戊○○、劉月裡、劉靜宜及戶政機關對於戶籍管理之
      正確性，因認被告甲○○另涉犯刑法第214條所謂使公務
      員登載不實事項於公文書罪嫌。
（二）犯罪事實應依證據認定之，無證據不得認定犯罪事實，又
      不能證明被告犯罪者，應諭知無罪之判決，刑事訴訟法第
      154條第2項、第301條第1項分別定有明文。且認定犯罪事
      實所憑之證據，雖不以直接證據為限，間接證據亦包括在
      內，然無論直接或間接證據，其為訴訟上之證明，須於通
      常一般之人均不致於有所懷疑，而得確信其為真實之程度
      者，始得據之為有罪之認定，倘其證明尚未達到此一程度
      ，而有合理性懷疑之存在時，即無從為有罪之認定，此有
      最高法院76年度臺上字第4986號判例意旨可資參照。又告
      訴人之告訴，係以使被告受刑事訴追為目的，是其陳述是
      否與事實相符，仍應調查其他證據以資審認；且認定不利
      於被告之事實，須依積極證據，苟積極證據不足為不利於
      被告事實之認定時，即應為有利於被告之認定，更不必有
      何有利之證據，最高法院52年度臺上字第1300號、30年度
      上字第816號判例意旨足資參照。
（三）公訴人以附卷之劉石存印鑑證明、上開房地登記申請書、
      贈與所有權移轉契約書、契稅及土地增值稅繳款書暨贈與
      稅免稅證明書等文件、國泰醫院劉石存病歷、診斷證明書
      、死亡證明書、死亡及除戶登記等資料資為論據。惟訊據
      被告丁○○、丙○○、乙○○、甲○○均堅詞否認有何前
      述犯行，被告丁○○、丙○○、乙○○均辯稱：「上開房
      地土地登記申請書、贈與所有權移轉契約書及契稅及土地
      增值稅繳款書暨贈與稅免稅證明書等文件係劉石存於生前
      即請代書填妥並蓋印，並非伊等所偽造，劉石存生前即有
      將上開房地贈與妻子丙○○之意，只是手續因故尚未完成
      即過世，伊等並無詐欺之意。」等語，被告甲○○則辯稱
      ：「伊未親自檢驗劉石之屍體即依丁○○所言登載死亡時
      間開立死亡證明書確有違醫師法，但伊並無與丁○○、乙○○共同持該死亡證明書使公務員為錯誤死亡登記及除戶
      登記之犯意。」等語。經查：
    1.被告丁○○、丙○○、乙○○部分
      (1)證人即代書林秀恒迭於偵查及原審審理時結證稱：「95
        年劉石存過世那年有委託我辦理過戶業務，是丁○○打
        電話給我，他說他父親叫我過去，叫我準備贈與過戶的
        資料過去，我準備過戶登記申請書、契約書、申報稅的
        書表，是快放暑假6月的時候，是臺中的土地，當時也
        有一起寫臺北的房地，詳細的地址我忘記了，都是贈與
        給他太太，我有當面確認劉石存確實有贈與的意思，是
        劉石存過世的那一年快放暑假前幾天去辦理，是6月底
        的時候，我是幫忙寫贈與的契約書、土地申請書和報稅
        的文件，贈與稅我都是把文件交給丁○○去辦理，劉石
        存有在場，登記申請書和契約書都是劉石存拿印章出來
        給我蓋的，丙○○的印章是劉石存叫丁○○拿出來蓋的
        。（提示卷內臺中地政事務所土地登記申請書、松山區
        地政事務所土地登記申請書）是我書寫的，寫文件當時
        有我和劉石存、丁○○以外，沒有其他人在場，當時劉
        石存的意識清楚，精神狀況跟以前一樣正常，劉石存的
        印章是劉石存叫丁○○拿劉石存他的印章出來，在我面
        前就把所有應該蓋的章全部蓋好了，我後來沒有替他辦
        理，他當時有叫我幫他寫一寫，我寫過戶登記申請書、
        契約書、契稅申報書等一些贈與文件的書表，我記得我
        有寫一個便條紙，說明哪些文件要送哪些單位辦理，我
        記得當時是臺北臺中的都是這樣。由我寫這些表格由丁○○去送件辦理最主要是因為臺中太遠不方便去，因為
        要照顧小孩，也不好意思只辦台北部分，劉石存就叫我
        教丁○○怎麼辦，我就寫一寫上述的文書交給他們。我
        之前到劉石存家填寫關於贈與過戶相關書表，書表有欠
        缺，我當時在蓋章的時候沒有看到印鑑證明，（提示96
        年度他字第9590號卷第14至24頁之報稅文件、申請書、
        贈與契約）文件14至18頁都是公家機關發出的，19頁土
        地登記申請書是我寫的，20至24頁的文件也是我寫的，
        是我在劉石存家寫的。」等語（參偵卷第5至7頁及原審
        卷第58至60頁）屬實。衡諸證人林秀恒身為專業代書，
        有相當法律知識，其與被告丁○○、丙○○、乙○○及
        告訴人戊○○之間，均無利害，其證言應堪採信。
      (2)由證人林秀恒所證，劉石存生前確有將上開房地贈與其
        妻丙○○之意，其生前已經指示證人林書恒幫忙繕寫贈
        與契約書、土地申請書及報稅等文件，並在其上蓋妥劉
        石存之印章。考劉石存生前之生活狀況，均與被告丙○○、丁○○、乙○○同住，其有將上開房地贈與其妻丙○○之意實合常情，再卷附上開文書上亦並無劉石存之
        簽名署押，是公訴意旨所指上開土地登記申請書、贈與
        所有權移轉契約書均係被告丙○○、丁○○、乙○○等
        盜蓋劉石存印章、偽造劉石存署押所為，其等詐騙印鑑
        證明云云，顯有誤會。
    2.被告甲○○部分
      被告甲○○否認其與被告丁○○、乙○○共謀行使不實死
      亡證明書向戶政機關辦理劉石存死亡及除戶登記事項而行
      使之，使不知情之戶政機關承辦人員將上揭不實事項登載
      於職務上所掌之戶籍登記之公文書上之行為，與被告丁○○、乙○○之供述相符，參諸被告丁○○、乙○○既以自
      承其等之前述犯行，應無故為偏坦被告甲○○之理，況被
      告甲○○亦無與被告丁○○、乙○○共謀之動機，且依公
      訴人所舉之證據，尚不足以證明被告甲○○確明知並參與
      被告丁○○、乙○○謀議，共同持其開立之業務登載不實
      之劉石存死亡證明書，向戶政機關辦理劉石存死亡及除戶
      登記事項而行使之，使不知情之戶政機關承辦人員將上揭
      不實事項登載於職務上所掌之戶籍登記之公文書上之行為
      ，公訴意旨遽論被告甲○○就此部分與被告丁○○、乙○○有犯意聯絡云云，要與事實不符，並不足採。
（四）綜上所述，被告丁○○、丙○○、乙○○、甲○○之前述
      辯解，要與常情相符，應堪採信。公訴人所提出之證據，
      並不足使本院為有罪之心證。此外，復查無其他積極證據
      足證被告有何此部分公訴人所指犯行，本應為其等無罪之
      諭知，惟公訴意旨認此部分與前揭論罪科刑之事實欄一部
      分間，為想像競合犯關係，屬裁判上一罪之關係，爰不另
      為無罪之諭知。
四、原審認被告丁○○、丙○○、乙○○、甲○○罪證明確，予
    以論罪科刑，固非無見。惟查：(一)原審就被告丁○○、丙○○、乙○○就犯罪事實一部分，認其等亦涉刑法第339條第1
    項之詐欺取財罪嫌。惟按刑法第339條第1項詐欺取財罪之成
    立，須意圖為自己或第三人不法所有，以詐術使人將本人或
    第三人之物交付為要件；而所謂「物」，應以有財產價值之
    物始屬之。原審誤認「印鑑證明」為有財產價值之物，然「
    印鑑證明」僅係證明係本人印鑑之文書，並無財產價值，且
    如前證人林書恒所證，劉石存生前確有將上開房地贈與其妻
    丙○○之意，其生前已經指示代書即證人林秀恒幫忙繕寫贈
    與契約書、土地申請書及報稅等文件，並在其上蓋妥劉石存
    之印章，考劉石存生前之生活狀況，均與被告丙○○、丁○○、乙○○同住，其有將上開房地贈與其妻丙○○之意實合
    常情，況被告丙○○就劉石存之遺產，有夫妻財產分配請求
    權及五分之一之繼承權，即可取得劉石存十分之六之遺產，
    被告丁○○、丙○○、乙○○主觀上認為上開房地因證人林
    書恒事忙及文件尚未備妥致未完成過戶手續，其等於劉石存
    死亡後，遽以前述手段完成過戶手續，顯無不法所有之意圖
    ，益徵其等之行為顯與詐欺取財罪之構成要不合。原審因此
    認為其等三人冒以劉石存名義向不知情之戶政人員申請劉石
    存之印鑑證明以用於劉石存死亡後辦理上開房地過戶事宜之
    行為，亦犯刑法第339條第1項之詐欺取財罪，容有誤會，惟
    公訴意旨就此部分本即認不成立詐欺取財罪，本院謹此說明
    即足。(二)原審判決誤認被告甲○○另與被告丁○○、乙○○
    共犯刑法第214條所謂使公務員登載不實事項於公文書罪，
    本院已說明於理由欄第三項所述。(三)犯罪事實欄第二項犯罪
    事實末漏載被告甲○○明知有異，卻未親自檢驗劉石存之屍
    體，逕依被告丁○○所稱之上述死亡時間，於其業務上所製
    作之死亡證明書上虛偽登載劉石存係於95年9月20日死亡等
    不實事項後交予被告丁○○，由被告丁○○再交由知情之被
    告乙○○持向戶政機關辦理劉石存死亡登記，除生損害於劉
    石存之其他繼承人戊○○、劉月裡、劉靜宜及戶政機關對於
    戶籍管理之正確性外，亦生損害於醫政機關對於醫師管理之
    正確性。被告丁○○、丙○○、乙○○、甲○○猶執前詞上
    訴，雖無理由，惟原判決既有前述可議之處，應由本院予以
    撤銷改判。爰審酌被告丁○○、丙○○、乙○○欲循劉石存
    生前意願，由丙○○獲取上開房地之所有權，本應循正當方
    式與其餘繼承人協商繼承之分配，詎其不思此而為，竟偽以
    劉石存名義辦理上開房地移轉予被告丙○○，損害其餘繼承
    人之權益及地政、戶政機關對於地籍、戶籍管理之正確性，
    並審酌被告甲○○身為執業醫師，智識頗高，從事屍體檢驗
    、開立死亡證明書業務，本應據實開立死亡證明書，竟於劉
    石存死亡證明書內記載不實內容，嚴重影響醫政管理之正確
    性，及其等四人均素行良好、犯罪動機、目的手段、情節、
    品行、智識程度、犯罪後被告丁○○、乙○○已坦承犯行，
    被告丙○○、甲○○猶否認犯行之態度，及被告丁○○、丙○○、乙○○參與犯罪之程度，其中被告丙○○、乙○○係
    聽從被告丁○○之命行事，犯罪情節較輕，迄今仍未與告訴
    人達成民事和解等一切情狀，分別量處如主文第二、三、四
    、五項所示之刑。又被告等四人之犯罪行為時間，均在96年
    4 月24日以前，核均符中華民國96年罪犯減刑條例第2條第1
    項第3款規定，應減其宣告刑2分之1如主文所示，並諭知易
    科罰金之折算標準，併就被告丁○○、乙○○部分定其應執
    行刑及諭知易科罰金之折算標準。再被告丙○○從未曾受有
    期徒刑以上刑之宣告，有本院被告全國前案紀錄表在卷可稽
    ，其為劉石存之遺孀，劉石存生前本即有將上開房地贈與被
    告丙○○之意，況被告丙○○就劉石存之遺產，有夫妻財產
    分配請求權及五分之一之繼承權，本即可取得劉石存十分之
    六之遺產，其犯罪可責性較微，本院認被告經此次偵、審暨
    科刑教訓後，爾後當知所警惕，信無再犯之虞，本院因認對
    其宣告之刑以暫不執行為適當，爰併予諭知緩刑二年，用啟
    自新。
據上論斷，應依刑事訴訟法第369條第1項前段、第364條、第299
條第1項前段，刑法第28條、第31條第1項前段、後段、第214條
、第216條、第215 條、第55條、第41條第1項前段，第51條第5
款、第74條第1項第1款，刑法施行法第1條之1第1項、第2項前段
，中華民國96年罪犯減刑條例第2條第1項第3款、第7條、第9條
、第10條第1項，判決如主文。
本案經檢察官許仲瑩到庭執行職務。
中    華    民    國    99    年     1    月    21    日
            刑事第十七庭  審判長法  官 王聰明
                                法  官 陳憲裕
                                法  官 黃雅芬
以上正本證明與原本無異。
檢察官如不服本判決，應於收受送達後10日內向本院提出上訴書
狀，其未敘述上訴之理由者並得於提起上訴後10日內向本院補提
理由書（均須按他造當事人之人數附繕本）。
被告均不得上訴。
                                書記官 鄭雅云
中    華    民    國    99    年     1    月    21    日
附錄本案論罪科刑法條全文：
中華民國刑法第214條（使公務員登載不實罪）
明知為不實之事項，而使公務員登載於職務上所掌之公文書，足
以生損害於公眾或他人者，處3年以下有期徒刑、拘役或5百元以
下罰金。
中華民國刑法第215條（業務上文書登載不實罪）
從事業務之人，明知為不實之事項，而登載於其業務上作成之文
書，足以生損害於公眾或他人者，處3年以下有期徒刑、拘役或5
百元以下罰金。
中華民國刑法第216條（行使偽造變造或登載不實之文書罪）
行使第210條至第215條之文書者，依偽造、變造文書或登載不實
事項或使登載不實事項之規定處斷。


司法院資訊處製作；財團法人民間司法改革基金會備份。
